【裁判字號】    97,訴,390
【裁判日期】    980828
【裁判案由】    第三人異議之訴
【裁判全文】
臺灣臺南地方法院民事判決               97年度訴字第390號
原      告  丁○○
            己○○
            庚○○
            戊○○
            辛○○○
            乙○○○
共     同
訴訟代理人  甲○○律師
被      告  丙○○
上列當事人間第三人異議之訴事件，本院於民國九十八年八月十
八日言詞辯論終結，判決如下：
    主  文
本院九十五年度執字第四六○五三號強制執行事件，就原告所有
如附表所示之未辦理保存登記建築物所為之強制執行程序，應予
撤銷。
訴訟費用新臺幣萬貳仟肆佰捌拾貳元由被告負擔。
    事實及理由
一、程序事項
  (一)被告經合法通知，無正當理由，未於最後言詞辯論期日到場
    ，核無民事訴訟法第三百八十六所列各款情形，爰依原告聲
    請，由其一造辯論而為判決。
  (二)按繼承人有數人時，在分割遺產前，各繼承人對於遺產全部
    為公同共有；又公同共有物之處分及其他權利之行使，除公
    同關係所由規定之法律或契約另有規定外，應得公同共有人
    全體之同意，民法第一千一百五十一條及第八百二十八條第
    二項分別定有明文。故公同共有物被侵害時，須由共有人全
    體或得共有人全體之同意起訴，其當事人適格始無欠缺。查
    原告主張經被告聲請本院以九十五年度執字第四六○五三號
    強制執行事件（下稱系爭強制執行事件）對其債務人國僑建
    設股份有限公司（下稱國僑公司）等所為強制執行程序，併
    將原告所有繼承自渠等被繼承人周新科（業於民國八十六年
    一月四日死亡）如附表所示建物（下稱系爭建物）併予查封
    拍賣等情，業據原告提出周新科戶籍登記簿影本及繼承系統
    表（本院卷(一)第十一、七七頁）為證，且經本院依職權向臺
    南市安南地政事務所函調系爭建物坐落之土地於八十七年間
    辦理分割繼承登記資料（本院卷(一)第八五至九六頁）、向財
    政部臺灣省南區國稅局安南稽徵所函調被繼承人周新科之遺
    產稅申報資料（本院卷(一)第九九至一五八頁）附卷可參，並
    查無被繼承人周新科之繼承人聲明拋棄繼承紀錄，有卷附本
    院民事紀錄科查詢表（本院卷(一)第八二頁）為憑，足認原告
    等人係周新科現存之全體繼承人，且未曾就系爭建物為遺產
    分割。是本件原告起訴並無當事人不適格之問題。
二、原告起訴主張：被告聲請鈞院以系爭強制執行事件對其債務
    人國僑公司等之財產強制執行，鈞院因被告陳報而對原告所
    有系爭建物併予查封拍賣。惟系爭建物係原告等之被繼承人
    周新科前與國僑公司訂立合建契約，依約以周新科所有之意
    思所興建，即周新科為原始起造人；嗣周新科死亡後，系爭
    建物已由原告等人繼承，並非國僑公司所有。系爭強制執行
    事件就系爭建物所為強制執行程序，於法未合，爰依法提起
    本件第三人異議之訴，並聲明如主文所示。
三、被告未於言詞辯論期日到場，僅於九十七年六月二日向本院
    提出書狀記載「本件前判決被告勝訴，依法一事不再理」等
    語，並提出臺灣高等法院臺南分院八十四年度上字第五五八
    號及最高法院八十六年度台上字第一○一九號民事判決書影
    本供參。
四、按民事訴訟法第四百條第一項所定一事不再理原則，乃指同
    一事件已有確定之終局判決者而言。按是否同一事件，應以
    訴之要素即當事人、訴之聲明及訴訟標的是否相同為區別標
    準，倘此三者有一不同，即非同一事件，自不受確定判決之
    拘束。查被告所提出之上開判決書影本，係原告等人之被繼
    承人周新科前以國僑公司為被告，依無權占有之法律關係，
    向本院提起拆屋還地之訴訟（本院八十四年度訴字第三九○
    號），嗣經本件被告於該訴訟第二審臺灣高等法院臺南分院
    審理中為輔助國僑公司而參加訴訟，經臺灣高等法院臺南分
    院以前揭案號廢棄第一審判決，並駁回該事件上訴人周新科
    於第一審之訴訟，再經最高法院以前揭案號駁回上訴而告確
    定，性質上為給付訴訟。而本件原告等人所提第三人異議之
    訴，其訴訟標的為原告等人所主張就系爭強制執行事件對系
    爭建物所為強制執行程序之異議權，非實體法上之權利關係
    ，性質上為形成訴訟，本院所應審究者，係原告等人對於系
    爭建物有無排除系爭強制執行之權利。是以前後二訴，無論
    當事人、訴之聲明及訴訟標的等訴之要素均不相同，非屬同
    一事件，被告前揭所辯，自非的論。
五、次按第三人就執行標的物有足以排除強制執行之權利者，得
    於強制執行程序終結前，向執行法院對債權人提起異議之訴
    ，強制執行法第十五條前段定有明文。所謂拍賣程序終結係
    指拍賣物已經拍定為移轉所有權於買受人之行為時，其拍賣
    程序始為終結，拍賣程序若未終結，就令已經拍定，非不得
    以裁定撤銷查封拍賣等程序（臺灣高等法院八十五年度抗字
    第二三六號裁判要旨參照）。查系爭建物經本院系爭強制執
    行事件於九十六年十二月十二日第二次拍賣，由被告到場並
    聲明願以該次拍賣最低價額承受而拍定，惟嗣因原告提起本
    件訴訟並聲請停止執行，其停止執行部分，本院以九十七年
    度聲字第三五六號裁定准原告供擔保新臺幣（下同）六十八
    萬八千一百三十三元後，系爭強制執行程序就系爭建物之強
    制執行程序，於本件訴訟判決確定或和解、撤回前暫予停止
    ，原告即向本院提存所以九十七年度存字第一○一九號提存
    事件如數提存在案，系爭強制執行事件就系爭建物遂未核發
    權利移轉證明書予被告，乃系爭強制執行程序對系爭建物之
    拍賣程序猶未終結，原告非不得提起本件第三人異議之訴並
    為如主文所示之聲明。
六、再按上開強制執行法第十五條前段規定所謂就執行標的物有
    足以排除強制執行之權利者，係指對於執行標的物具有所有
    權、典權、留置權、質權存在情形之一者而言。查系爭建物
    ，均係未辦理保存登記建物，經被告聲請以系爭強制執行事
    件查封拍賣等情，業據本院調取系爭強制執行事件卷宗核閱
    無誤。又原告主張系爭建物為渠等所有一節，據其提出臺灣
    高等法院臺南分院七十三年度上更（二）字第八八號、七十
    七年度重上更（五）字第二九號及最高法院七十八年度台上
    字第二五四七號民事判決影本為證。經本院調取上開事件全
    卷查閱：原告之被繼承人周新科前於六十七年四月九日與國
    僑公司簽訂合建契約書，約定由周新科提供其所有臺南市安
    南區○○○段八八○之七地號土地，由國僑公司興建二層樓
    房，而由周新科及國僑公司按約定比例分得房屋，有合建契
    約書存於該事件本院第一審證物袋內可參（經本院影印附於
    本件證物袋內）；而依該合建契約書第四條約定「請領建築
    執照之名義人，雙方就其取得部分，各得自由指定，他方不
    得異議」，足見契約真意係國僑公司承攬完成周新科所分得
    部分之房屋興建，而將周新科應給付之報酬，充作買受分歸
    國僑公司之房屋部分基地之價款，是上開合建契約，性質上
    應屬承攬與買賣之混合契約；又臺南市安南地政事務所七十
    四年五月十八日安南地所字第一六二○號函（臺灣高等法院
    臺南分院七十三年度上更（二）字第八八號卷第二四六頁）
    附土地實測圖所示編號Ａ至Ｎ之房屋，依前揭契約約定意旨
    ，係國僑公司以周新科所有之意思興建，即周新科為該部分
    房屋之起造人，為該事件兩造於臺灣高等法院臺南分院更二
    審中所無異詞（臺灣高等法院臺南分院七十三年度上更（二
    ）字第八八號卷第二四九、五七頁），堪認周新科就上開部
    分房屋原始取得所有權。而系爭建物，分屬上開臺南市安南
    地政事務所土地實測圖所示編號Ａ、Ｃ、Ｆ、Ｇ、Ｎ房屋，
    及上開周新科所有提供合建之土地，業於七十九年間重測更
    新編訂為溪墘段一一五八地號，嗣再經分割結果，分號已增
    訂至同段一一五八之九二地號等情，亦經本院函詢確認無訛
    ，有卷附臺南市安南地政事務所九十八年七月七日安南地所
    二字第○九八○○○五五八五號函（本院卷(二)第二八至二九
    頁）足憑。實則，根據被告前揭所提出臺灣高等法院臺南分
    院民事判決書影本，亦認周新科係上開臺南市安南地政事務
    所土地實測圖所示編號Ａ、Ｃ、Ｆ、Ｇ房屋原始建築人，已
    然原始取得該建築物所有權（至編號Ｎ部分房屋非在該案起
    訴範圍）。本院根據上開證據調查結果，堪認系爭建物係周
    新科原始取得其所有權，並已由原告等人繼承而公同共有。
七、綜上，原告等人主張就系爭建物對於系爭強制執行事件具有
    足以排除強制執行程序之權利，因而提起本件第三人異議之
    訴，請求撤銷系爭強制執行事件就系爭建物所為強制執行程
    序，即無不合，應予准許。本件事證已明，兩造其餘攻擊、
    防禦方法及舉證，因與本判決判斷結果，不生影響，而無逐
    一論述之必要，併此敘明。
八、末按訴訟費用，由敗訴之當事人負擔；又法院為終局判決時
    ，應依職權為訴訟費用之裁判，民事訴訟法第七十八條、第
    八十七條第一項分別定有明文。查本件應徵第一審裁判費三
    萬二千四百八十二元，此外，無其他訴訟費用之支出，故本
    件訴訟費用確定為三萬二千四百八十二元，由敗訴之被告負
    擔。
九、據上論結，原告之訴為有理由，依民事訴訟法第七十八條、
    第八十七條第一項，判決如主文。
中    華    民    國    98    年    8     月    28    日
                民事第二庭  審判長法  官  林念祖
                                  法  官  張季芬
                                  法  官  陳賢德
以上正本證明與原本無異。
如不服本判決，應於送達後二十內，向本院提出上訴狀並表明上
訴理由，如於本判決宣示後送達前提起上訴者，應於判決送達後
二十日內補提上訴理由書（須附繕本）。
中    華    民    國    98    年    8     月    28    日
                                  書記官  張晶瑩
附表
┌──┬──────────┬────────┬───────────────┐
│編號│     門牌號碼       │    臨時建號    │坐落土地（臺南市安南地政事務所│
│    │                    │                │七十四年五月十八日安南地所字第│
│    │                    │                │一六二○號函附土地實測圖編號）│
├──┼──────────┼────────┼───────────────┤
│ 一 │臺南市○○區○○街二│臺南市安南區溪墘│臺南市○○區○○段一一五八之二│
│    │五一巷二二號        │段二七七六建號  │地號（Ａ）                    │
├──┼──────────┼────────┼───────────────┤
│ 二 │臺南市○○區○○街二│臺南市安南區溪墘│臺南市○○區○○段一一五八之二│
│    │五一巷十四弄二一號  │段二七八○建號  │地號（Ｇ）                    │
├──┼──────────┼────────┼───────────────┤
│ 三 │臺南市○○區○○街二│臺南市安南區溪墘│臺南市○○區○○段一一五八之四│
│    │五一巷十四弄五一號  │段二七八一建號  │、一一六一地號（Ｎ）          │
├──┼──────────┼────────┤                              │
│ 四 │臺南市○○區○○街二│臺南市安南區溪墘│                              │
│    │五一巷十四弄五三號  │段二七八二建號  │                              │
├──┼──────────┼────────┼───────────────┤
│ 五 │臺南市○○區○○街二│臺南市安南區溪墘│臺南市○○區○○段一一五八之二│
│    │五一巷二八弄十號    │段二七八三建號  │地號（Ｃ）                    │
├──┼──────────┼────────┤                              │
│ 六 │臺南市○○區○○街二│臺南市安南區溪墘│                              │
│    │五一巷二八弄十二號  │段二七八四建號  │                              │
├──┼──────────┼────────┼───────────────┤
│ 七 │臺南市○○區○○街二│臺南市安南區溪墘│臺南市○○區○○段一一五八之二│
│    │五一巷二八弄二十號  │段二七八五建號  │地號（Ｆ）                    │
├──┼──────────┼────────┤                              │
│ 八 │臺南市○○區○○街二│臺南市安南區溪墘│                              │
│    │五一巷二八弄十八號  │段二七八七建號  │                              │
└──┴──────────┴────────┴───────────────┘


司法院資訊處製作；財團法人民間司法改革基金會備份。
